【裁判字號】    97,交抗,1823
【裁判日期】    971210
【裁判案由】    違反道路交通管理處罰條例
【裁判全文】
臺灣高等法院交通事件裁定          97年度交抗字第1823號
抗  告  人  交通部公路總局新竹區監理所新竹市監理站
受 處分 人  甲○○
上列抗告人因受處分人違反道路交通管理處罰條例案件，不服臺
灣新竹地方法院，中華民國97年10月7日所為裁定（97年度交聲
字第435號），提起抗告，本院裁定如下：
    主  文
原裁定撤銷，發回臺灣新竹地方法院。
    理  由
一、原裁定意旨略以：受處分人甲○○於民國（下同）96年7月1
    5日上午7時34分許，駕駛其所有車號3608-FU號自用小客車
    ，行駛至國道1號高速公路北上29.24公里處，行車速度超過
    規定之最高速限未滿20公里，為內政部警政署國道公路警察
    局第一警察隊員警掣單舉發，該舉發通知單郵寄後因招領逾
    期無法送達而退回，嗣再於96年10月18日寄存送達。按違反
    道路交通管理處罰條例之行為，自行為成立之日起，行為有
    連續或繼續之狀態者，自行為終了之日起，逾3個月不得舉
    發；逕行舉發者，應按已查明之資料填註車牌號碼、車輛種
    類、車主姓名或地址，並於通知單上方空白處加註逕行舉發
    之文字後，由舉發機關送達被通知人；道路交通管理處罰條
    例第90條前段、違反道路交通管理事件統一裁罰基準及處理
    細則第11條第1項第4款分別定有明文。又舉發為具有外部效
    力之行政作為，屬違規事實之告知，性質係觀念通知，為公
    法上之準意思表示，應向違規人為之，逕行舉發者，則應送
    達於違規人，舉發始生效力，故逕行舉發手續是否完成，自
    應以舉發之意思表示送達於受處分人為要件。而民事訴訟法
    第138條第2項規定，寄存送達自寄存之日起，經10日發生效
    力，本件舉發通知單係於96年10月28日始發生送達效力，受
    處分人所有之上開汽車縱於96年7月15日違規，舉發單位並
    未於違規行為終了之日起3個月內將舉發通知單送達給受處
    分人以完成合法舉發之要件，交通部公路總局新竹區監理所
    新竹市監理站未經詳查，對於未經合法舉發之違規行為裁決
    處罰，尚有未洽，受處分人之異議為有理由，原處分應予撤
    銷，改諭知受處分人不罰，以資適法等語。
二、抗告意旨略以：按交通部86年5月30日交路字第026083號
    函示：「道路交通管理處罰條例第90條第1項規定，自行為
    成立之日起，逾3 個月不得舉發之意旨，係為規範舉發機關
    應於3個月內完成舉發違反道路交通管理事件之程序。故若
    員警雖於違規行為成立之日起3個月內填掣違反道路交通管
    理事件通知單，但並未立即交郵而遲至行為成立之日起3個
    月後方投郵，其雖已填製違反道路交通管理事件通知單，但
    因未寄出，對違規行為人仍無法生3個月內舉發通知之效力
    ，即有上開條例第90條第1項不得舉發之適用」。依前揭函
    釋規定，本件舉發機關自受處分人違規行為成立之日起，3
    個月內舉發並投郵寄發，因逾期招領遭退回，復於96年10月
    15日再次投郵寄發，並於同年月18日寄存送達，並無遲至行
    為成立之日起，3個月後方舉發及投猶之情形。原審裁定撤
    銷原處分，諭知受處分人不罰，尚有未當，爰提起抗告，請
    求撤銷原裁定云云。
三、經查：
  (一)原審認定受處分人聲明異議，指摘原處分不當，為有理由，
    爰將原處分予以撤銷，並諭知受處分人不罰，無非基以：本
    件舉發機關既未於違規行為終了之日起3個月內將舉發通知
    單送達給受處分人，即未完成合法舉發之要件，自不得對於
    未經合法舉發之違規行為裁決處罰為據。惟按道路交通管理
    處罰條例第90條前段固規定「違反道路交通管理處罰條例之
    行為，自行為成立之日起；行為有連續或繼續之狀態者，自
    行為終了之日起，逾3個月不得舉發」，然該條乃規定「逾3
    個月不得舉發」，而非關於「送達與否」之規定，舉發程序
    之進行與送達程序是否完成係屬二事，尚難一概而論。所謂
    「舉發」，應係指道路交通管理之執法人員，發現交通違規
    事實後，填製舉發違反道路交通管理事件通知單，予以檢舉
    告發，將舉發事項函知主管處罰機關予以裁決；除當場舉發
    之案件已當場通知受處分人外，逕行舉發部分，將舉發通知
    單投郵通知受處分人，應已發生效力。易言之，舉發機關一
    將舉發通知單投郵即完成舉發，不因舉發通知單是否合法送
    達予受處分而受影響。至舉發通知單何時送達於受處分人，
    並不影響其已完成之舉發行為。若認送達後始生效力，則違
    反道路交通案件處罰條例之人，可藉搬遷住所、拒絕收受、
    行方不明等方式，拖過3個月之期限，顯非合理。且依行政
    程序法第81條有關公示送達之規定，公示送達自公告之日或
    刊登政府公報或新聞紙起，亦須經20日或60日始發生效力，
    則在送達程序中，亦可能經過3個月之期間，而使已完成之
    舉發無效，則舉發處罰將形同具文，是舉發行為與送達為不
    同之概念。前揭交通部交通部86年5月30日交路字第02608
    3號函示意旨，亦認舉發通知單應於3個月內付郵，如於行為
    成立之日起3個月後方投郵，應認屬未於3個月內完成舉發程
    序，亦同此意旨。是舉發單位已於違規行為成立之日起3個
    月內將舉發單付郵，應認其並無怠惰行使舉發行為之情形，
    而無可歸責之事由。至付郵後送達何時發生效力，自非舉發
    機關所得控制或預期，豈能因事後未能合法送達，而認舉發
    機關未依法完成舉發。至受處分人異議期間之計算，自以送
    達合法日起算，對受處分人之權利亦非無保障。
  (二)查本件受處分人甲○○之舉發單所載違規日為96年7月15日
    ，則其違規行為之3個月舉發期限，應自96年7月15日起算，
    至同年10月14日屆滿（依行政程序法第48條第5項之規定，
    此3個月期間之計算，因涉及人民之處罰，其始日不計時刻
    以1日論；其末日為星期日、國定假日或其他休息日者，照
    計）。而前開舉發通知單經郵寄後因招領逾期無法送達而退
    回，嗣於96年10月15日以郵局110051掛號函再次寄發，並於
    同年月18日寄存送達於車籍地郵局等情，固有內政部警政署
    國道公路警察局第一警察隊97年3月3日公警一交字第097017
    0604號函、送達證書附卷可佐。然查員警究於何時掣發本件
    舉發通知單、何時將舉發通知單交郵投遞予受處分人、因何
    緣故致舉發通知單逾期招領遭退回（地址錯誤或有其他原因
    ），攸關本件舉發機關是否因可歸責之事由，致逾越3個月
    之舉發期限，亦即本件舉發是否已於3個月內完成，自有必
    要先予查明。倘本件舉發機關之舉發為合法，法院即應就受
    處分人於原審所聲明異議之事項，從實體上審查受處分人之
    異議是否為有理由，附此敘明。
  (三)綜上所述，本件尚有前述可議，原法院未予詳究，遽予認定
    原處分不當，受處分人聲明異議為有理由，因而將原處分撤
    銷，並諭知受處分人不罰，尚有未洽。原處分機關抗告意旨
    指摘原裁定不當，尚非全無理由，應由本院將原裁定撤銷，
    並發回原法院詳予調查後，另為適當之裁定，以昭慎重。
四、據上論斷，應依道路交通案件處理辦法第26條、刑事訴訟法
    第413條前段，裁定如主文。
中    華    民    國    97    年    12    月    10    日
                  刑事第十六庭審判長法  官  溫耀源
                                    法  官  許增男
                                    法  官  王敏慧
以上正本證明與原本無異。
不得再抗告。
                                    書記官  丁淑蘭
中    華    民    國    97    年    12    月    10    日


司法院資訊處製作；財團法人民間司法改革基金會備份。
